臺灣高等法院民事判決　　　　　　　　　 95年度上字第245號
上　訴　人　丙○○
訴訟代理人　蔡茂松律師
　　　　　　林新傑律師
被　上訴人　乙○○
　　　　　　甲○○
上列當事人間侵權行為損害賠償事件，上訴人對於中華民國95年
1月13日臺灣臺北地方法院94年度訴字第1953號第一審判決提起
上訴，本院於96年1月9日言詞辯論終結，判決如下：
    主      文
上訴駁回。
第二審訴訟費用由上訴人負擔。
    事實及理由
一、上訴人主張：被上訴人甲○○及乙○○2人，於民國91年10
    月2日由被上訴人甲○○，以傳真方式散發上訴人「公私德
    都歪」之記者會通知，向媒體披露上訴人在疾病管制局（下
    稱疾管局）局長任內，曾與女職員在局長辦公室內發生性關
    係等不實事項，致被上訴人2人隔日（91年10月3日）於立法
    院共同召開之記者會時，吸引大批媒體蜂擁而至，並爭相向
    被上訴人乙○○詢問關於「丙○○在疾管局局長任內，曾與
    女職員在局長辦公室內發生性關係。」之詳情。詎被上訴人
    乙○○明知前揭事項未經查證，非但未加澄清，竟續向記者
    誣指：「丙○○在疾管局局長任內，曾與女職員在局長辦公
    室內發生性關係，被負責打掃的歐巴桑撞見」，致前揭不實
    事項經由媒體傳播，使不知情之社會大眾誤以為上訴人係「
    私德不檢」、「為官不正」之人，嚴重侵害上訴人名譽權，
    致上訴人之人格及在社會上之評價遭受難以估計之莫大損害
    ，茲就被上訴人所為毀損上訴人名譽之行為析述如下：(一)被
    上訴人甲○○於91年10月2日下午向聯合報記者林新輝陳稱
    ：「丙○○擔任衛生局長時，在辦公室跟女職員發生做愛事
    情，被一個清潔工看見。」。(二)被上訴人甲○○於91年10月
    2日晚間向TVBS記者白心儀指稱：「他們明天要在記者會說
    涂署長在辦公室跟女職員發生性行為，掃地的歐巴桑親眼看
    到，還有撿到衛生紙…」等不實事項。(三)91年10月3日，被
    上訴人2人召開記者會，在場媒體詢問前一日經被上訴人甲
    ○○傳布之不實緋聞時，被上訴人乙○○竟答以：「要等當
    事人能夠勇敢站出來以後，我才能向各位發言」、「故弄玄
    虛一下」、「以後讓當事人直接向大家說」、「她親眼看到
    ，她不是聽人家講的」、「這個我在這裡，我先hold infor
    mation好不好？」、「真的，我為保護當事人，我現在真的
    沒辦法」、「為保護當事人，跟我說的歐巴桑很惶恐」、「
    她也是呷頭路，現在頭路歹找，所以真失禮，我要這裡保留
    一下」等語，足令在場聽聞回答之人認其接獲歐巴桑提供其
    關於當時衛生署代署長丙○○曾在辦公室與人發生性關係等
    情為實在，而損及上訴人名譽。(四)91年10月3日晚間，被上
    訴人甲○○於記者會結束後當晚，聯合報政治組組長蕭旭岑
    向其查證時，竟又答以「他們確實有接到檢舉說清潔婦撞見
    丙○○在辦公室跟女職員發生性關係」等語。(五)92年3月間
    ，被上訴人乙○○自訴上訴人涉嫌誣告，由被上訴人甲○○
    擔任自訴代理人，續稱：「丙○○為全國最高衛生首長，奉
    國家高薪享祿，卻長期怠忽職守，使民眾健康遭受嚴重危害
    。詎被告丙○○竟為報復自訴人（即乙○○）並轉移焦點…
    散布自訴人曾於記者會中『公開指稱』被告（即上訴人）性
    醜聞一事，完全出於虛構。被告擔任政務官不力圖為民服務
    ，竟以明知完全出於虛構之事無端興訟，誣陷無辜，知法玩
    法」云云。該案經原法院判決上訴人無罪後，被上訴人仍執
    意上訴，再續稱：「被告（即上訴人）具狀明述此『指稱』
    係上訴人（即乙○○）在記者會所為，確屬無中生有，杜撰
    虛構。」、「被告利用媒體混淆消息來源之際，將此『指稱
    』誣賴為上訴人所為」等語，再次毀損上訴人之名譽。(六)嗣
    被上訴人再於93年11月11日，對上訴人提起民事訴訟請求損
    害賠償（原法院93年度訴字第5016號），甚於94年6月21日
    提出之民事辯論意旨狀中指稱，系爭記者會事件係上訴人刻
    意安排「構陷」、「誣陷」被上訴人，以混淆遮掩上訴人自
    身在91年6、7月間發生之誹聞，而再次損害上訴人之名譽。
    上訴人為美國加州大學洛杉磯分校公共衛生博士，事發時擔
    任行政院衛生署代理署長，為國家重要之政務官。被上訴人
    上揭公然召開記者會，於媒體前對上訴人為不實指控之行為
    ，經由媒體之大肆傳播，致使社會大眾誤認上訴人為一「私
    德不檢」、「為官不正」之人，並喪失對上訴人適任政務官
    之信心，對上訴人之名譽及人格權，造成嚴重損害。被上訴
    人91年10月2日先向媒體披露上訴人於辦公室與女職員發生
    性關係之消息、隔日再召開記者會以隱射、間接之方式向社
    會大眾傳述上訴人之不實緋聞，嗣於92年3月、93年11月再
    以先後提起民、刑訴訟之方式，繼續傳述上訴人之不實緋聞
    ，被上訴人甚於94年6月13日所提之民事辯論意旨狀中，仍
    一再指稱上訴人指摘被上訴人傳述不實緋聞係一項周密策略
    云云，顯見被上訴人確係持續不斷的損害上訴人名譽，為連
    續性侵權行為，故上訴人侵權行為損害償請求權之時效，應
    自被上訴人最後一次為侵權行為後（即94年6月13日）起算
    ，上訴人係於94年4月25日提起本件訴訟，自無罹於時效之
    問題。爰依民法第184條第1項、第185條第1項、第18條及第
    195條第1項規定，請求被上訴人賠償新台幣（下同）300萬
    元之慰撫金並為回復上訴人名譽之適當處分。於原審聲明：
    (一)被上訴人應連帶給付上訴人300萬元及自起訴狀繕本送達
    翌日起至清償日止，按年息5%計算之利息。(二)被上訴人應連
    續3天在中國時報、聯合報、自由時報之全國版頭版之報頭
    下，以1/2之版面刊登如附件所示內容之道歉啟事。(三)願供
    擔保請准宣告假執行。原審為上訴人敗訴之判決，上訴人不
    服提起部分上訴，於本院聲明：(一)原判決駁回上訴人後開第
    二、三項之訴廢棄。(二)被上訴人應連帶給付上訴人100萬元
    及自起訴狀繕本送達翌日起至清償日止，按年息5%計算之利
    息。(三)被上訴人應連續3天在中國時報、聯合報、自由時報
    之全國版頭版之報頭下，以1/2之版面刊登如附件所示內容
    之道歉啟事。(四)願供擔保，請准宣告假執行。
二、被上訴人則以：被上訴人從未傳述、散布上訴人所述之「緋
    聞」，亦未以隱晦、暗示及影射等間接方式，反覆傳述「丙
    ○○在辦公室與人發生性關係」。且依上訴人起訴所述事實
    ：「被告等先於91年10月2日（召開記者會前一日），即先
    向媒體披露…」、「被告等又於91年10月3日記者會上繼續
    傳述」，可知其於91年10月10日Taiwan News出刊之日前已
    知悉。縱使上訴人在91年10月10日Taiwan News出刊之日未
    獲悉該刊報導內容，也確於91年11月6日依據中國時報、Tai
    wan News等所刊載內容向臺灣臺北地方法院檢察署（下稱臺
    北地檢署）提出對被上訴人誹謗告訴之前獲悉。然上訴人遲
    於94年4月25日始提起本件訴訟，自其知悉已逾二年，其請
    求權業已罹於時效而消滅。又被上訴人確實接獲檢舉上訴人
    有不當行為之民眾檢舉電話，因尚未查證有關檢舉內容，對
    於記者之發問，被上訴人僅承認有接獲檢舉屬實，但不能透
    露內容。91年10月3日記者會，在場聽聞者，有中時晚報記
    者薛孟杰、聯合晚報記者黃福其等，有關「緋聞」部份分別
    報導於當天中時晚報、聯合晚報，皆據實報導上訴人在記者
    會明確拒不透露緋聞。且參91年10月3日記者會全程錄音帶
    ，可知被上訴人確實堅拒不述上訴人緋聞，自無傳述上訴人
    緋聞之侵權行為等語，資為抗辯。於原審聲明：上訴人之訴
    駁回。於本院聲明：上訴駁回。
三、經查，被上訴人乙○○於91年10月3日在立法院召開「丙○
    ○公私德都歪」記者會，上訴人於94年4月25日提起本件侵
    權行為訴訟等情，為兩造所不爭執，並有記者會新聞稿、起
    訴狀（見原審卷一第39、2頁）附卷可稽，堪信為真。
四、上訴人主張：(一)被上訴人甲○○於91年10月2日下午向聯合
    報記者林新輝陳稱：「丙○○擔任衛生局長時，在辦公室跟
    女職員發生做愛事情，被一個清潔工看見。」。(二)被上訴人
    甲○○復於91年10月2日晚間向TVBS記者白心儀指稱：「他
    們明天要在記者會說涂署長在辦公室跟女職員發生性行為，
    掃地的歐巴桑親眼看到，還有撿到衛生紙…」等不實事項。
    (三)91年10月3日，被上訴人2人召開記者會，在場媒體詢問前
    1日經被上訴人甲○○傳布之不實緋聞時，被上訴人乙○○
    竟答以：「要等當事人能夠勇敢站出來以後，我才能向各位
    發言」、「故弄玄虛一下」、「以後讓當事人直接向大家說
    」、「她親眼看到，她不是聽人家講的」、「這個我在這裡
    ，我先hold information好不好？」、「真的，我為保護當
    事人，我現在真的沒辦法」、「為保護當事人，跟我說的歐
    巴桑很惶恐」、「她也是呷頭路，現在頭路歹找，所以真失
    禮，我要這裡保留一下」等語。(四)91年10月3日晚間，被上
    訴人甲○○於記者會結束後當晚，聯合報政治組組長蕭旭岑
    向其查證時，又答以「他們確實有接到檢舉說清潔婦撞見丙
    ○○在辦公室跟女職員發生性關係」，致生妨害上訴人名譽
    等語。被上訴人則否認有上開行為，縱認有上開行為，業已
    罹於時效等語置辯。則本件首應審究者厥為縱認被上訴人上
    開陳述構成侵權行為是否已罹於時效？經查：
  (一)按因侵權行為所生之損害賠償請求權，自請求權人知有損害
    及賠償義務人時起，二年間不行使而消滅。自有侵權行為時
    起，逾十年者亦同，民法第197條第1項定有明文。
  (二)上訴人主張(一)被上訴人甲○○於91年10月2日下午向聯合報
    記者林新輝陳稱：「丙○○擔任衛生局長時，在辦公室跟女
    職員發生做愛事情，被一個清潔工看見。」。(二)被上訴人甲
    ○○復於91年10月2日晚間向TVBS記者白心儀指稱：「他們
    明天要在記者會說涂署長在辦公室跟女職員發生性行為，掃
    地的歐巴桑親眼看到，還有撿到衛生紙…」。(四)91年10月3
    日晚間，被上訴人甲○○於記者會結束後當晚，聯合報政治
    組組長蕭旭岑向其查證時，又答以「他們確實有接到檢舉說
    清潔婦撞見丙○○在辦公室跟女職員發生性關係」等情。並
    提出91年10月4日記者蕭旭岑撰稿之聯合報報導、91年10月8
    日之中國時報、91年10月10日出版之Taiwan News之報導為
    證（見原審一第24-1、25、27頁）。上訴人上開主張縱認屬
    實，依上訴人提出上開證據，可知上訴人至遲在91年10月間
    即已知被上訴人有上開妨害上訴人名譽之事實，則距上訴人
    於94年4月25日提起本件訴訟，已逾二年時效期間。上訴人
    主張(三)91年10月3日，被上訴人2人召開記者會，在場媒體詢
    問前1日經被上訴人甲○○傳布之不實緋聞時，被上訴人乙
    ○○竟答以：「要等當事人能夠勇敢站出來以後，我才能向
    各位發言」、「故弄玄虛一下」、「以後讓當事人直接向大
    家說」、「她親眼看到，她不是聽人家講的」、「這個我在
    這裡，我先hold information好不好？」、「真的，我為保
    護當事人，我現在真的沒辦法」、「為保護當事人，跟我說
    的歐巴桑很惶恐」、「她也是呷頭路，現在頭路歹找，所以
    真失禮，我要這裡保留一下」等語。查上訴人就被上訴人乙
    ○○部分，曾於91年11月6日向臺北地檢署提出刑事誹謗告
    訴，其告訴狀記載「乙○○於91年10月3日召開記者會向記
    者指稱『告訴人在疾病管制局局長任內，曾與女職員在局長
    辦公室內發生性關係，還被負責打掃的歐巴桑撞個正著』，
    並提出91年10月4日中華日報影本、91年10月8日中國時報影
    本、三立、TVBS、中天、年代新聞報導之錄影帶為證，撰狀
    日期為91年10月24日」（見原審卷一第357至360頁），上訴
    人既於91年10月24日即已知被上訴人乙○○為侵權行為人及
    侵害之事實而提出誹謗告訴，則距上訴人於94年4月25日提
    起本件訴訟時，亦已逾二年時效期間。何況，上訴人告訴被
    上訴人乙○○妨害名譽案件，業經檢察官為不起訴處分確定
    ，有臺北地檢署92年度偵字第16031號、臺灣高等法院檢察
    署93年度上聲議字第4104號處分書附卷可稽（見原審卷一第
    255至265頁），且上訴人為證明被上訴人2人有上開侵權行
    為之事實係提出91年10月4日之中華日報、自由時報、中央
    日報、台灣時報、民眾日報剪報、91年10月3日之TVBS夜間
    焦點新聞、中天夜間新聞、91年10月4日年代夜間新聞、TVB
    S無線夜間新聞報導內容（見原審卷一第28至35頁）為證，
    益證上訴人於91年10月間即已知被上訴人2人上開侵權行為
    之事實，然上訴人遲於94年4月25日始提起本件訴訟，被上
    訴人抗辯此部分侵權行為損害賠償請求權已罹於時效，洵屬
    有據，上訴人此部分請求自無理由。上訴人雖主張被上訴人
    係連續侵權行為，其請求權時效，應自被上訴人最後一次為
    侵權行為後（即94年6月13日）起算，並無罹於時效云云。
    惟查：上訴人主張被上訴人於91年10月召開記者會指稱上訴
    人性緋聞一事與92年3月、93年11月先後對上訴人提起刑事
    誣告及民事侵權行為損害賠償訴訟，在時間上已相隔半年以
    上，且二者行為態樣完全不同，尚難認係連續之侵權行為。
    何況，被上訴人92年3月、93年11月先後對上訴人提起民、
    刑事訴訟之行為，核與侵權行為構成要件有間，詳如後述。
    上訴人主張，委無可取。
五、上訴人主張：(一)92年3月間，被上訴人乙○○自訴上訴人涉
    嫌誣告，由被上訴人甲○○擔任自訴代理人，續稱：「丙○
    ○為全國最高衛生首長，奉國家高薪享祿，卻長期怠忽職守
    ，使民眾健康遭受嚴重危害。詎被告丙○○竟為報復自訴人
    （即乙○○）並轉移焦點…散布自訴人曾於記者會中『公開
    指稱』被告（即上訴人）性醜聞一事，完全出於虛構。被告
    擔任政務官不力圖為民服務，竟以明知完全出於虛構之事無
    端興訟，誣陷無辜，知法玩法」云云。該案經原法院92年度
    自字第192號刑事判決上訴人無罪後，被上訴人仍執意上訴
    ，再續稱：「被告（即上訴人）具狀明述此『指稱』係上訴
    人（即乙○○）在記者會所為，確屬無中生有，杜撰虛構。
    」、「被告利用媒體混淆消息來源之際，將此『指稱』誣賴
    為上訴人所為」等語，再次妨害上訴人之名譽。(二)嗣被上訴
    人再於93年11月11日，對上訴人提起民事訴訟請求損害賠償
    （原法院93年度訴字第5016號），甚於94年6月21日提出之
    民事辯論意旨狀中指稱，系爭記者會事件係上訴人刻意安排
    「構陷」、「誣陷」被上訴人，以混淆遮掩上訴人自身在91
    年6、7月間發生之誹聞，而再次損害上訴人之名譽，構成侵
    權行為等語。被上訴人則以前揭情詞置辯。則被上訴人上開
    行為是否構成侵權行為？經查：
  (一)按憲法第16條所保障之訴訟權，旨在確保人民於其權利受侵
    害時，有依法定程序提起訴訟，並受法院公平審判之權利。
    次按因故意或過失，不法侵害他人之權利者，負損害賠償責
    任。民法第184條第1項前段定有明文。
  (二)上訴人主張被上訴人於上開(一)92年3月間，被上訴人乙○○
    自訴上訴人涉嫌誣告，由被上訴人甲○○擔任自訴代理人之
    自訴誣告案件。及(二)被上訴人再於93年11月11日，對上訴人
    提起民事訴訟請求損害賠償事件中，再次損害上訴人之名譽
    ，構成侵權行為云云。並提出原法院92年度自字第192號、
    本院92年度上訴字第2129號刑事判決、原法院93年度訴字第
    5016號民事辯論意旨狀為證（見本院卷第69至73頁）。惟查
    ：被上訴人乙○○係因上訴人於91年11月6日對之提起有關9
    1年10月3日被上訴人乙○○召開記者會誹謗刑事告訴後，獲
    檢察官以「被上訴人乙○○在記者會中，既未主動提及所謂
    告訴人（即上訴人）之誹聞，尚且於媒體記者提出諸多尖銳
    、迂迴、甚或激將方式之詢詰而被動回答時，均虛與委蛇一
    再避答有關丙○○是否與女職員在辦公室發生性關係之話題
    ，並以該事是否屬實需再查證，以求對告訴人公平，且稱該
    記者會召開之目的僅在質疑告訴人在公務上之道德操守及行
    政措施是否允當等問題上等語，是並無積極事證足認被告有
    指摘或散佈該誹聞之犯行。…，經傳喚91年間於衛生署疾病
    管制局擔任秘書之鄒一及於該局擔任專門委員之吳嘉栗到庭
    ，鄒一結證稱：舔耳案發生前幾個月，確曾聽局長辦公室的
    工友李貞毓向伊及專門委員吳嘉栗、鄭松興等3人描述，指
    稱其曾在某周休例假日偕女兒至辦公室時，撞見丙○○與在
    疾病管制局任職的一位女職員摟抱在一起，但李貞毓不肯說
    那名女子是誰，李女與丙○○沒有仇而且沒有利害關係，應
    該不可能虛構事實妨害涂的名譽，可能後來傳開了，李女因
    為是現職工友怕丟飯碗，所以不敢講實話等語（見本署93年
    2月12日訊問筆錄）；且經傳喚現仍在疾病管制局擔任專門
    委員之吳嘉栗到庭，亦結證稱：在舔耳案發生前的幾個月，
    曾聽辦公室的人說看過丙○○在辦公室與疾管局的女職員有
    曖昧的行為，疾管局確實有這樣的傳聞，鄭松興也知道有這
    件事等語（見本署93年4月7日訊問筆錄），核與鄒一之證述
    均若合符節，是縱無積極證據證明告訴人確有如傳聞所述之
    行為，惟舔耳案發生前既確已有如此傳聞，則被告辯稱有人
    打電話至其辦公室告之上情，即難肯認係被告所憑空捏造，
    且被告對此項無明確事證之傳聞，於記者會受諸多記者多方
    詢問均一再隱諱避答已如前述，縱其後新聞媒體上有諸多引
    申影射甚或誇大渲染，惟被告所為，客觀上尚未及損害告訴
    人名譽之程度，主觀上亦乏妨害名譽之故意，核即與該罪之
    構成要件迥不相侔，自難以該罪相繩。」而為不起訴處分後
    ，始對上訴人提起誣告自訴及民事損害賠償等情，有該不起
    訴處分書、民事辯論意旨狀附卷可稽（見原審卷一第55至60
    頁）。且被上訴人乙○○對上訴人自訴誣告案件之重點在於
    其否認於「記者會中『公開指稱』上訴人性醜聞一事」；提
    出民事損害賠償訴訟事件之重點在於「被上訴人依據疾管局
    政風室調查報告及臺北地檢署處分書所調查之事實，證實上
    訴人之『緋聞』早在91年6、7月間就流傳於疾管局內外，其
    內容竟與上訴人所誣害被上訴人之指稱情節相符。上訴人做
    此『構陷』顯係是一項周密策略。…並混淆遮掩上訴人自身
    在91年6、7月間發生之『緋聞』…」（見原審卷一第161 至
    166頁）而認定係上訴人虛構一節提出主張，復有被上訴人
    提出之處分書及政風室調查報告附卷可稽（見原審卷一第24
    0至265頁），被上訴人並非以毫無相關聯之事實指摘上訴人
    ，且被上訴人係在自訴及民事辯論意旨狀中陳述有關上訴人
    是否涉嫌誣告犯行及構成侵權行為，並未散布於眾，所為之
    陳述係出於訴訟上所必要之攻擊防禦方法，難認為係屬不法
    行為。從而，被上訴人抗辯並無不法侵害上訴人權利，自屬
    可採。上訴人主張被上訴人構成侵權行為，殊無可採。
六、綜上所述，上訴人主張被上訴人構成連續侵權行為，其請求
    權尚未罹於時效，為不足採，被上訴人抗辯尚屬可信。從而
    ，上訴人主張本於侵權行為法律關係，請求被上訴人應連帶
    給付上訴人100萬元及自起訴狀繕本送達翌日起至清償日止
    ，按年息5%計算之利息。被上訴人應連續3天在中國時報、
    聯合報、自由時報之全國版頭版之報頭下，以1/2之版面刊
    登如附件所示內容之道歉啟事為無理由，不應准許。其假執
    行之聲請亦失所附麗，應併予駁回。原審為上訴人敗訴之判
    決，及駁回其假執行之聲請，並無不合。上訴意旨指摘原判
    決就上訴部分判決不當，求予廢棄改判，為無理由，應予駁
    回。
七、本件事證已臻明確，兩造其餘主張陳述及所提之證據，經審
    酌後，與判決結果不生影響，爰不一一論述，附此敘明。
八、據上論結，本件上訴為無理由，依民事訴訟法第449條第1項
    、第78條，判決如主文。
中　　華　　民　　國　　96　　年　　1　　月　　23 　　日
                    民事第十一庭
                        審判長法　官    鄭雅萍
　　　　　　　　　　      　　法　官    蘇芹英
　　　　　　　　　　      　　法　官    薛中興
正本係照原本作成。
如不服本判決，應於收受送達後20日內向本院提出上訴書狀，其
未表明上訴理由者，應於提出上訴後20日內向本院補提理由書狀
（均須按他造當事人之人數附繕本）上訴時應提出委任律師或具
有律師資格之人之委任狀；委任有律師資格者，另應附具律師資
格證書及釋明委任人與受任人有民事訴訟法第466條之1第1項但
書或第2項（詳附註）所定關係之釋明文書影本。
中　　華　　民　　國　　96　　年　　1 　　月　　25　　日
　　　　　　　　　　　　　　　書記官    黃瑞芬
附註：
民事訴訟法第466條之1（第1項、第2項）：
對於第二審判決上訴，上訴人應委任律師為訴訟代理人。但上訴
人或其他法定代理人具有律師資格者，不在此限。
上訴人之配偶、三親等內之血親、二親等內之姻親，或上訴人為
法人、中央或地方機關時，其所屬專任人員具有律師資格並經法
院認為適當者，亦得為第三審訴訟代理人。
